【裁判字號】    97,上易,808
【裁判日期】    971021
【裁判案由】    偽造文書
【裁判全文】
臺灣高等法院高雄分院刑事判決         97年度上易字第808號
上  訴  人  臺灣高雄地方法院檢察署檢察官
被      告  甲○○
選任辯護人  王伊忱律師
            陳景裕律師
            鄭美玲律師
上列上訴人因被告偽造文書案件，不服臺灣高雄地方法院96年度
易字第3118號中華民國97年7 月31日第一審判決（起訴案號：臺
灣高雄地方法院檢察署95年度偵字第9738號），提起上訴，本院
判決如下：
     主  文
上訴駁回。
     理  由
一、公訴意旨略以：甲○○係高雄醫學大學附設中和紀念醫院（
    下稱高醫）神經外科之主任，為從事醫療業務之人員。緣廖
    秀鳳（業經檢察官以94年度偵字第26660 號提起公訴）涉嫌
    於民國（下同）93年7 月21日，為詐領保險金，先向新光人
    壽股份有限公司等10家公司投保鉅額保險，再以自殘方式將
    眼鏡蛇毒液注入右腳第一大拇指蹠背旁，經送往屏東六愛醫
    院救治，復轉長庚醫院高雄分院救治，再轉高醫治療，先分
    別由醫師楊錦江及郭育呈進行急診處理及神經傳導檢查，再
    由甲○○擔任主治醫師，進行門診治療，詎甲○○明知廖秀
    鳳當時之傷勢，並未有何右踝關節機能永久喪失等殘障情事
    ，竟基於偽造文書之犯意，分別於94年3 月21日、5 月16
    日在廖秀鳳之診斷證明書、殘廢診斷書上登載「該員因上症
    ，病人右踝關節機能永久喪失」、「病人右踝關節機能永久
    喪失」等，而於業務上製作之文書作不實之登載，廖秀鳳即
    持前揭不實診斷證明書，向上開保險公司請領保險金，足生
    損害於該等保險公司，因認被告甲○○涉有刑法第215 條之
    業務登載不實罪嫌等語。
二、按犯罪事實應依證據認定之，無證據不得認定犯罪事實，又
    不能證明被告犯罪，應諭知無罪之判決；刑事訴訟法第154
    條第2 項及第301 條第1 項分別定有明文。再按刑事訴訟法
    上所謂認定犯罪事實之證據，係指足以認定被告確有犯罪行
    為之積極證據而言，如未能發現相當證據或證據不足以證明
    ，自不能以推測或擬制之方法，以為裁判基礎。而認定不利
    於被告之事實，須依積極證據，苟積極證據不足為不利被告
    之認定時，即應為有利於被告之認定，更不必有何有利之證
    據；又認定犯罪事實所憑之證據，雖不以直接證據為限，間
    接證據亦包括在內，然而無論直接證據或間接證據，其為訴
    訟上之證明，須於通常一般之人均不致有所懷疑，而得確信
    其為真實之程度者，始得據為有罪之認定，倘其證明尚未達
    到此一程度，而有合理之懷疑存在，無從使事實審法院得有
    罪之確信時，即應由法院為諭知被告無罪之判決。亦即若證
    據資料在經驗科學上或論理法則上尚有對被告較為有利之存
    疑，而無從依其他客觀方法排除此項合理之可疑，即不得以
    此資料作為斷罪之基礎，且刑事訴訟制度受「倘有懷疑，即
    從被告之利益為解釋」、「被告應被推定為無罪」之原則所
    支配，故得為訴訟上之證明者，無論為直接或間接證據，須
    客觀上於一般人均不致有所懷疑而達於確信之程度者，始可
    據為有罪之認定，倘其證明尚未達於「確信」之程度，而有
    合理可疑存在時，即難據以為被告不利認定，換言之，在法
    律判斷上，即不能為被告有罪之認定。
三、公訴人認定被告甲○○涉有前揭業務登載不實犯行，無非係
    以檢察官偵查中證人郭育星證述「廖秀鳳當時神經傳導均正
    常」，證人楊錦江證稱：「廖秀鳳當時還可以動，神經傳導
    正常，所以並未開立殘障證明」等語，及有財團法人長庚紀
    念醫院高雄分院（下稱高雄長庚醫院函述稱：依廖秀鳳全案
    之病歷，廖秀鳳當時下肢神經傳導正常，無因神經學障礙導
    致殘廢之可能」，並有被告開立之廖秀鳳診斷證明書、殘廢
    證斷書影本各1 紙附卷可證等情，為其論據。訊據被告對其
    分別於94年3 月21日、5 月16日在廖秀鳳之診斷證明書、殘
    廢診斷書上登載「該員因上症，病人右踝關節機能永久喪失
    」、「病人右踝關節機能永久喪失」一節，固不諱言，惟堅
    決否認有何業務上登載不實之犯行，辯稱伊病人廖秀鳳讓伊
    看診之前如何治療，伊並不知情，但由病歷資料可知，廖秀
    鳳係被蛇咬到，先送屏東六愛醫院，再送高雄長庚醫院，再
    轉到高醫急診住院，其送高醫時，因嚴重呼吸衰竭插管，從
    高醫出院後曾回高醫讓楊錦江醫師處理傷口，傷口完好後，
    又因疼痛來高醫神經外科掛伊門診，當時廖秀鳳右腳因疼痛
    腫脹，伊檢查其關節之屈曲度、伸展度，以測試其活動範圍
    幾度，正常人之關節活動範圍是70度，即是往上20度，往下
    50度，然廖秀鳳上下各只有5 度共10度而己，且不能墊腳、
    跑跳，而依一般情形半年以上沒有恢復即應認定是永久喪失
    機能，伊係依專業判斷認廖秀鳳之右踝關節之功能已經喪失
    且無法回復，乃在診斷書上記載機能永久喪失，伊與廖秀鳳
    純粹是醫病關係，一般醫師不會問病人申請開立診斷書係欲
    作何用途，果承保單位對於投保人之病情有何質疑，儘可嚴
    加審查，而關節活動量與肢體之殘缺有關，復健科、骨科、
    神經外科之醫師都有資格開立診斷證明，伊在職權範圍內依
    專業判斷出具證證明，並無登載不實等語。
四、經查：
  (一)證人即高醫神經內科醫師於其所做之廖秀鳳神經傳導檢查報
    告內雖稱「病人神經傳導正常」，然神經傳導功能縱使正常
    其不代表踝關節是正常，此觀之證人即台北康寧醫院神經科
    主任李克怡於原審審理時證稱：神經傳導的檢查有包含上肢
    、下肢的神經，針對神經疾病或肌肉疾病作為診斷的依據項
    目之一，亦即若是神經傳導檢查正常，不見得關節機能沒有
    問題，兩者之間沒有直接關連，僅得作為重要參考之一，但
    非謂神經傳導功能正常，關節亦一定正常，仍要以踝關本身
    功能至何程度來決定運動的程度等語（見原審卷第51-53 頁
    ）；及證人即高醫骨科醫師鄭裕民於原審審理時證稱：病人
    神經傳導正常，其踝關節之機能不一定正常，因踝關節機能
    之病不只是神經，還有關節結構、骨骼、肌肉等語（見原審
    卷第68-70 頁），即可了然；且依證人即高醫內科醫師郭育
    呈上開神經傳導檢查報告內雖記載normal NCV Study（神經
    傳導正常），但同時亦記載「except Low Snap of Rt
    sural nerve 」一語，其中文大意為：「除右邊腓腸感覺神
    經之振幅下降外，神經傳導正常」。意旨病人廖秀鳳之右邊
    感覺神經之神經功能仍有腓腸感覺神經不正常現象，另該報
    告內容亦同時記載：「Rt extensor digitorum brevis
    muscle wasting should be considered 」一語，中文大意
    為「右邊伸趾短肌肌肉萎縮必須考慮」，足證病人廖秀鳳神
    經並非完全正常；況證人郭育呈於原審審理時更證稱：「因
    檢查結果廖秀鳳右側腓腸神經振幅較低，因那是感覺神經，
    故不能判斷踝關節功能正常等語（見原審卷第56頁），亦可
    見證人郭育呈亦認僅憑神經傳導檢查無法判定病人踝關節機
    能正常，則能否依證人郭育呈在檢察官偵查中之證述及上開
    檢查報告曾謂廖秀鳳神經傳導正常，即認廖秀鳳之踝關節機
    能正常，並未喪失，即有可疑。
  (二)證人即高醫整型外科醫師楊錦江於檢察官偵查中固證稱：「
    廖秀鳳當時可以動，神經傳導正常，所以我未開立殘障證明
    」等語，惟證人楊錦江所謂「還可以動」一語，語意含糊，
    縱其意旨是指病人廖秀鳳之足部尚可「動」，但未明指其踝
    關節機能是否正常；再者足部尚可稍微活動亦不代表病人之
    踝關節即不可能處於喪失狀態，蓋依楊錦江醫師之手術紀錄
    ，顯示病患之部分足部屈伸肌鍵因壞死而切除；本件病人廖
    秀鳳之足部雖尚可上下活動5 度，但活動幅度太小，顯已影
    響並喪失踝關節之機能，此由證人鄭裕民於原審證述稱：因
    足部有很多的肌肉及機能，不一定腳可以動，就代表踝關節
    機能正常，若踝關節曲度只有5 度，不能認為具有一般踝關
    節機能，而應認喪失踝關節機能，蓋正常踝關節屈曲度為20
    度，伸展度為50度，總共踝關節機能活動為70度，若踝關節
    屈度、伸展度各只有5 度且沒辦法回復，即可認為其永久喪
    失正常踝關節機能等語，至為明顯，足亦不能執證人楊錦江
    於檢察官偵查中證述病人「還可以動」一語，即謂廖秀鳳之
    踝關節機能並未喪失。
  (三)被告固有於94年3 月21日在其出具之診斷證明書及同年5 月
    16日在其出具之殘廢診斷書上記載「病人右踝關節機能永遠
    喪失」之情，然證人楊錦江於原審審理時證稱：「以廖秀鳳
    當時情形而言，其踝關節機能是不能恢復原來原來完全之情
    形，可認其踝關節喪失機能」等語，亦可見廖秀鳳右踝關節
    機能確有永久喪失機能之狀況，則被告上開二診斷書上記載
    「病人右踝關節機能永久喪失」等語，自無何登載不實可言
    。況廖秀鳳之踝關節機能是否喪失，此為醫學上專業判斷之
    問題，而此種醫學上專業判斷，與醫生個人之專業知識及見
    解有關，尤以在病人身體機能確有嚴重受損之情形下，是否
    已達喪失機能之地步，各醫生間有可能有見仁見智，因而本
    件縱令有其他醫生認為廖秀鳳之踝關節尚未達完全喪失之地
    步，充其量亦只能認為被告依其專業知識及見解所得出之判
    斷與其他醫不同而已，並不能因被告之醫學判斷與其他醫生
    不同，即謂其必有業務登載不實之故意。
  (四)檢察官雖以廖秀鳳經治療後，已達可以獨立站立、行走之情
    形，因而質疑被告可否僅填寫踝關節機能永久喪失。惟查永
    久喪失是指不可能回復，而廖秀鳳之踝關節機能確有不可能
    回復之狀況，已如前述，且證人鄭裕民於原審審理時亦證稱
    ：所謂機能永久喪失是指機能永遠不能回復，踝關節機能只
    有一部分永久喪失時，伊也會在病歷資料上記載踝關節機能
    永久喪失，病人踝關節機能縱令喪失，也有可能可以行走，
    在伊臨床上，為了治療關節炎或關節變形，伊會把有問題之
    關節做融合手術，手術後之踝關機能雖永久喪失，但腳有可
    能踩平，不會痛，能夠承受身體重量，病人仍舊可以行走，
    且稍微可以動，然不是靠踝關節而是靠踝關節附近之關節作
    代償性之活動等語。由上揭證人鄭裕民之證言觀之，足見縱
    令廖秀鳳尚可站立，甚至行走，亦不代表其踝關節機能並未
    喪失，上開檢察官之質疑尚有誤會。
  (五)再高雄長庚醫院96年7 月23日（96）長庚院高字第661566號
    函文內固有「廖女於94年2 月25日下肢神經傳導檢查亦為正
    常，綜合以上判斷，病患無因神經學障礙至殘廢的可能」等
    語之記載；然而上述記載充其量共能視為長庚醫院認為廖女
    之踝關節機能不會因神經學因素而喪失而已，而神經傳導正
    常並不代表踝關節機能不會喪失，業如前述，況該醫院前述
    函文內亦記載「病患之部分足部屈伸肌鍵因壞死而切除，確
    實有可能影響踝關節活動度。」足見高雄長庚醫院亦認本件
    病人廖秀鳳之踝關節機能確實有受到影響，是公訴人執該醫
    院上開函文，認被告登載不實，自無可採。
五、綜上所述，並無確切之事證足證被告甲○○有業務登載不實
    之故意及犯行。原審因而為被告無罪之諭知，並無不合，檢
    察官上訴指摘原審未依檢察官之聲請，傳喚具有公信力之醫
    學主管機關人員以瞭解有關殘廢診斷證明書在相關保險之殘
    廢給付上有無區分不同等級標準，又醫師在記載殘廢證明書
    時有無何種客觀之認定標準以供據實認定之專業意見，即遽
    而為無罪之諭知為不當，查原審公訴檢察官固曾聲請原審傳
    喚中央健保局醫務管理處派員說有關本件病人病況判斷標準
    及行政院勞委會勞工保險局傷殘給付科派員到庭說明有關踝
    關節功能喪失之殘障給付在保險機關認定情形，以證明被告
    所開具之證明，在請領保險給付上面可得到什麼樣之理賠，
    然病人廖秀鳳向各保險公司申請理賠後，保險公司曾向高醫
    函詢廖女之病情，當時被告於94年4 月21日出具之病歷摘要
    表上即明確記載「右踝關節屈曲度5 度，伸展度5 度，活動
    範圍10度」（見警卷一第110 頁），足見被告已將病人病情
    詳實以告，保險公司應如何賠償與被告之上開專業判斷無絕
    對之關連，被告既無業務登載不實之犯意，已如前述，殊不
    能因原審未傳喚上開人員，即認原審對於被告無罪之認定不
    當，又檢察官於本院審理時質疑被告甲○○有無開立上開診
    斷書之權限乙節，經查依行政院衛生署於95年9 月6 日以署
    照字第095280159 號函公告修正之「各類身心障礙之鑑定人
    員及鑑定方法與工具」，就「肢體障礙」乙項之鑑定人員，
    即明定「一、肢體缺損部分：所有醫師。二、肢體功能缺損
    部分：骨科、神經科、復健科、神經外科或整形外科等科專
    業醫師及具內科專科醫師資格之風濕科次專科醫師」，有該
    公告附卷足考，被告甲○○既為高醫神經外科主任，對於上
    開診斷書自有可開之權限，已無庸置疑，是檢察官之上訴並
    無理由，應予駁回。
六、據上論斷，應依刑事訴訟法第368條，判決如主文。
本案經檢察官李門騫到庭執行職務。
中    華    民    國    97    年    10    月    21    日
                  刑事第四庭    審判長法  官  蕭權閔
                                      法  官  李嘉興
                                      法  官  陳吉雄
以上正本證明與原本無異。
本件判決不得上訴。
中    華    民    國    97    年    10    月    22    日
                                      書記官  郭蘭蕙
                                                      Ｆ


司法院資訊處製作；財團法人民間司法改革基金會備份。
